---
title: "Bayesian Networks for Sales Prediction: Inference, Simulation and Structure Learning"
author: "Ángela Lomas Anglada"
format: html
editor: visual
---

Modelar cómo Pción, p, S y Día de la semana afectan la probabilidad de tener VsAltas (por ejemplo: \>=percentil 0.75).

## Descarga de librerias

```{r}
library(bnlearn) #le da formato a la red bayesiana
library(gRain) #para hacer infernecia
library(knitr)
```

## CREACIÓN DE DATOS

### Crear la estructura de la red bayesiana

```{r}
dag <- model2network("[P][f][D|P:f][V|D:S][S]") #DAG: Gráfico Atípico Dirigido
plot(dag)
```

| Creamos un DAG (Directed Acyclic Graph) con la estructura de dependencias donde:
| P (Promoción) es un nodo sin padres (independiente)
| f (Fin de semana / festivo) es un nodo sin padres
| D (Demanda alta) depende de P y f
| V (Ventas altas) depende de D y S
| S (Stock disponible) es independiente (no tiene padres)

### Definir los estados de las variables

```{r}
lev <- c("0","1")  # niveles "0" (no) y "1" (sí) decimos los estados


# p(P)
P.cpt <- array(c(0.85, 0.15),dim = 2,
                     dimnames = list(P = lev))
P.cpt
sum(P.cpt)  # debe ser 1


# p(F)
f.cpt <- array(c(0.68, 0.32),
                     dim = 2,
                     dimnames = list(f = lev))
f.cpt
sum(f.cpt)  # debe ser 1


# p(S)
S.cpt <- array(c(0.10, 0.90),
                     dim = 2,
                     dimnames = list(S = lev))
S.cpt
sum(S.cpt)  # debe ser 1


# p(D | P, F)
#P(D=1|P,F):(1,1)=0.95; 
#P(D=1|P,¬F):(1,0)=0.80; 
#P(D=1|¬P,F):(0,1)=0.75; 
#P(D=0):(0,0)= 0.15
# Dimensiones: D (filas), luego padres en orden P, F (columnas 2x2)
D.cpt <- array(0, dim = c(2,2,2),
               dimnames = list(D = lev, P = lev, f = lev))
D.cpt["1","1","1"] <- 0.95
D.cpt["1","1","0"] <- 0.80
D.cpt["1","0","1"] <- 0.75
D.cpt["1","0","0"] <- 0.15
D.cpt["0",,] <- 1 - D.cpt["1",,]  # completar
D.cpt

#P(v | D, S)
#P(V=1|D,S):(1,1)=0.98; 
#P(V=1|D,¬S):(1,0)= 0; 
#P(V=1|¬D,S):(0,1)=0.75; 
#P(V=0):(0,0)= 0.15
# Dimensiones: D (filas), luego padres en orden P, F (columnas 2x2)
V.cpt <- array(0, dim = c(2,2,2),
               dimnames = list(V = lev, D = lev, S = lev))
V.cpt["1","1","1"] <- 0.98
V.cpt["1","1","0"] <- 0.00
V.cpt["1","0","1"] <- 0.50
V.cpt["1","0","0"] <- 0.00
V.cpt["0",,] <- 1 - V.cpt["1",,]  # completar
V.cpt
```

En esta sección definimos los estados y probabilidades de las variables de la red bayesiana, todas binarias ("0" = no, "1" = sí).

Para las variables sin padres (P, f, S) asignamos probabilidades marginales basadas en lo que consideramos típico: promociones se dan pocas, fines de semana y festivos con una frecuencia según lo establecido en el calendario laboral oficial, y stock generalmente disponible.

Las variables dependientes (D y V) tienen tablas de probabilidad condicionales según sus padres: la demanda depende de la promoción y del día de la semana, mientras que las ventas dependen de la demanda y del stock. Por ejemplo, la demanda es muy alta cuando hay promoción y fin de semana (P(D=1\|P=1,f=1)=0.95) y más baja sin promoción ni fin de semana (P(D=1\|P=0,f=0)=0.15).

Estas probabilidades se asignaron según nuestro conocimiento a priori, reflejando lo que pensamos más común o esperable antes de ajustar el modelo a datos.

### Ajustar la red manualmente a estas probabilidades

```{r}
fit <- custom.fit(dag, dist = list(P = P.cpt, f = f.cpt, D = D.cpt, V = V.cpt, S = S.cpt)) #metemos específicamnete las porbabilidades
fit
```

### Obtener el Markov Blanket de cada nodo

```{r}
# Markov Blanket (gráfica) de cada nodo
# Calcular y mostrar el Markov Blanket de cada nodo
nodos <- c("P", "f", "D", "V", "S")

for (n in nodos) {
  cat("Markov Blanket de", n, ":", mb(dag, n), "\n")
}
```

| El Markov Blanket de un nodo nos indica el conjunto mínimo de nodos que necesitamos conocer para predecirlo sin depender del resto de la red. En nuestro caso:
| P depende directamente de la demanda (D) y de los días festivos/fines de semana (f);
| f está conectado a la demanda y a la promoción;
| D depende de f y P, y también está conectada a las ventas y al stock (sus hijos y co-padres);
| V depende directamente de la demanda y del stock;
| S afecta a las ventas y está relacionado con la demanda a través de V.

### Comprobar independencias (d-separation)

```{r}
# d-separación
cat("d-separación entre D y f:", dsep(dag, "D", "f"), "\n")
cat("d-separación entre D y P:", dsep(dag, "D", "P"), "\n")
cat("d-separación entre f y P:", dsep(dag, "f", "P"), "\n")
cat("d-separación entre f y P dado S y V:", dsep(dag, "f", "P", c("S","V")), "\n")
cat("d-separación entre D y S:", dsep(dag, "D", "S"), "\n")
cat("d-separación entre D y V:", dsep(dag, "D", "V"), "\n")
```

| La d-separación indica si dos nodos son condicionalmente independientes dado un conjunto de nodos observados:
| D (demanda) no es independiente de f (día festivo) sin condicionar nada, lo cual tiene sentido porque f influye en D.
| D no es independiente de P (promoción) sin condicionar nada.  f y P son independientes sin evidencia.
| f y P son independientes normalmente, pero si miramos S y V , dejan de serlo porque al condicionar sobre S y V, que dependen de f y P a través de otros nodos, se genera una relación indirecta entre ellos.
| D (demanda) es independiente de S (stock) sin evidencia, porque no hay un camino directo entre ellos
| D y V (ventas) no son independientes sin condicionar nada, ya que D influye directamente en V.

### Generar datos sintéticos según la red

```{r}
#SIMULACION de 1000 observaciones a partir de la red ajustada manualmente
datos <- rbn(n = 1000, fit)
head(datos)
datos
```

## AJUSTAR RED Y CALCULAR PROBABILIDADES

### Ajustar una red a los datos

```{r}
fit_data <- bn.fit(dag, data = datos)
fit_data
```

### Convertir el modelo a gRain para hacer inferencia

```{r}
grain_data <- as.grain(fit_data)
grain_data <- compile(grain_data)
```

### Calcular la probabilidades marginales

```{r}
# Marginales
querygrain(grain_data, nodes = "P")  # P(P)
querygrain(grain_data, nodes = "f")  # P(f)
querygrain(grain_data, nodes = "S")  # P(S)
querygrain(grain_data, nodes = "D")  # P(D)
querygrain(grain_data, nodes = "V")  # P(V)
```

Las probabilidades marginales calculadas a partir de los datos simulados muestran resultados muy similares a los que definimos inicialmente en las tablas CPT de la red (a priori). Muestran la frecuencia de cada variable sin condicionar.

Podemos ver que la mayoría de los días no hay promoción (86%), los días festivos ocurren aproximadamente un 30% del tiempo y el stock generalmente está disponible (89%). La demanda ocurre en torno al 39%, mientras que las ventas se producen en un 61% de los casos sin condicionar por otras variables.

### Probabilidades Condicionales vs Monte Carlo

```{r}
# Crear tabla para guardar resultados
resultados_final <- data.frame(
  Consulta = character(),
  Prob_Exacta = numeric(),
  Prob_MC = numeric(),
  stringsAsFactors = FALSE
)
# Función auxiliar para agregar resultados
agregar_resultado_final <- function(desc, exacta, mc) {
  resultados_final <<- rbind(resultados_final, data.frame(
    Consulta = desc,
    Prob_Exacta = exacta,
    Prob_MC = mc
  ))
}
# Probabilidades condicionales

# Demanda sin promo y fin de semana
g <- setEvidence(grain_data, evidence = list(P="0", f="1"))
exacta <- querygrain(g, nodes="D")[["D"]]["1"]
mc <- cpquery(fit, event=(D=="1"), evidence=(P=="0"&f=="1"), n=1e5)
agregar_resultado_final("P(D=1 | P=0, f=1)", exacta, mc)

# Demanda sin promo ni fin de semana
g <- setEvidence(grain_data, evidence = list(P="0", f="0"))
exacta <- querygrain(g, nodes="D")[["D"]]["1"]
mc <- cpquery(fit, event=(D=="1"), evidence=(P=="0"&f=="0"), n=1e5)
agregar_resultado_final("P(D=1 | P=0, f=0)", exacta, mc)

# Venta con demanda baja y stock
g <- setEvidence(grain_data, evidence = list(D="0", S="1"))
exacta <- querygrain(g, nodes="V")[["V"]]["1"]
mc <- cpquery(fit, event=(V=="1"), evidence=(D=="0"&S=="1"), n=1e5)
agregar_resultado_final("P(V=1 | D=0, S=1)", exacta, mc)

# Probabilidad de venta dado promocion, no findesemana, demanda y stock
g <- setEvidence(grain_data, evidence = list(P="1", f="0", D="1", S="1"))
exacta <- querygrain(g, nodes="V")[["V"]]["1"]
mc <- cpquery(fit, event=(V=="1"), evidence=(P=="1"&f=="0"&D=="1"&S=="1"), n=1e5)
agregar_resultado_final("P(V=1 | P=1, f=0, D=1, S=1)", exacta, mc)

# Probabilidad de no venta dado misma evidencia
exacta0 <- querygrain(g, nodes="V")[["V"]]["0"]
mc0 <- cpquery(fit, event=(V=="0"), evidence=(P=="1"&f=="0"&D=="1"&S=="1"), n=1e5)
agregar_resultado_final("P(V=0 | P=1, f=0, D=1, S=1)", exacta0, mc0)

# Probabilidad de promocion habiendo venta
g <- setEvidence(grain_data, evidence = list(V="1"))
exacta <- querygrain(g, nodes="P")[["P"]]["1"]
mc <- cpquery(fit, event=(P=="1"), evidence=(V=="1"), n=1e5)
agregar_resultado_final("P(P=1 | V=1)", exacta, mc)

# Probabiliad de venta habiendo promocion, festivo y stock 
g <- setEvidence(grain_data, evidence = list(P="1", f="1", S="1"))
exacta <- querygrain(g, nodes="V")[["V"]]["1"]
mc <- cpquery(fit, event=(V=="1"), evidence=(P=="1"&f=="1"&S=="1"), n=1e5)
agregar_resultado_final("P(V=1 | P=1, f=1, S=1)", exacta, mc)

# Provabiliadd de venta habiendo demanda y stock P(V=1 | D=1, S=1)
g <- setEvidence(grain_data, evidence = list(D="1", S="1"))
exacta <- querygrain(g, nodes="V")[["V"]]["1"]
mc <- cpquery(fit, event=(V=="1"), evidence=(D=="1"&S=="1"), n=1e5)
agregar_resultado_final("P(V=1 | D=1, S=1)", exacta, mc)

# Probabilidad de stock dado alta demanda  P(S=1 | D=1)
g <- setEvidence(grain_data, evidence = list(D="1"))
exacta <- querygrain(g, nodes="S")[["S"]]["1"]
mc <- cpquery(fit, event=(S=="1"), evidence=(D=="1"), n=1e5)
agregar_resultado_final("P(S=1 | D=1)", exacta, mc)

# Probabiliad de alta demanda dado promoción y festivo P(D=1 | P=1, f=1) 
g <- setEvidence(grain_data, evidence = list(P="1", f="1"))
exacta <- querygrain(g, nodes="D")[["D"]]["1"]
mc <- cpquery(fit, event=(D=="1"), evidence=(P=="1"&f=="1"), n=1e5)
agregar_resultado_final("P(D=1 | P=1, f=1)", exacta, mc)

rownames(resultados_final) <- NULL
kable(resultados_final, digits=3, caption="Resumen Probabilidades Exactas vs Monte Carlo")

```

| En esta tabla se comparan probabilidades condicionales calculadas de dos formas: mediante inferencia exacta en la red bayesiana (`setEvidence` y `querygrain`) o mediante simulación Monte Carlo (`cpquery`), donde se generan muchas muestras para aproximar la probabilidad.
| Como observación general, ambas probabilidades son bastante similares, mostrando que la red bayesiana refleja correctamente las relaciones entre promoción, días festivos, demanda, ventas y stock.
| 
| Cabe destacar que las diferencias más notables se observan en casos con eventos poco probables, ya que Monte Carlo tiende a sobreestimar ligeramente este tipo de eventos debido a la variabilidad de la muestra. Por ejemplo:
| `P(D=1 | P=0, f=1)` → Exacta: 0.706 vs Monte Carlo: 0.754
| `P(V=0 | P=1, f=0, D=1, S=1)` → Exacta: 0.015 vs Monte Carlo: 0.019
| 
| Tendencias generales de la red:
| La demanda es alta cuando hay promoción y finde/festivo.
| Las ventas alcanzan valores muy altos si hay alta demanda y stock, mostrando una dependencia fuerte de ambos.
| El stock tiende a estar disponible incluso con alta demanda.
| La probabilidad de promoción dado que hubo venta es relativamente baja, lo que indica que las ventas pueden ocurrir incluso sin promoción.

## APRENDIZAJE DE ESTRUCTURA

```{r}
# Simular datos sintéticos a partir del DAG y las CPTs definidas arriba
set.seed(123)
datos_big <- rbn(n = 2000, fit)  # fit es tu custom.fit con las probabilidades


# Aprendizaje de estructura desde los datos simulados usando 3 distintos algoritmos
set.seed(123)
dag_hc_big   <- hc(datos_big,  score = "bic")  # Hill-Climbing
dag_gs_big   <- gs(datos_big,  test  = "mi")   # Grow-Shrink
dag_mmhc_big <- mmhc(datos_big,
                     restrict.args = list(test = "mi"),
                     maximize.args = list(score = "bic"))  # MMHC (Hybrid)

# Mostrar Hamming distances
cat("Hamming distance Hill-Climbing vs DAG original: ", hamming(dag, dag_hc_big), "\n")
cat("Hamming distance Grow-Shrink vs DAG original: ", hamming(dag, dag_gs_big), "\n")
cat("Hamming distance MMHC vs DAG original: ", hamming(dag, dag_mmhc_big), "\n\n")

# Convertir PDAG a DAG para gs()
dag_gs_big_DAG <- pdag2dag(dag_gs_big, ordering = c("P", "f", "D", "V", "S"))

# Evalua mejor modelo con bic
bic_hc   <- score(dag_hc_big, data = datos_big, type = "bic")
bic_gs   <- score(dag_gs_big_DAG, data = datos_big, type = "bic")
bic_mmhc <- score(dag_mmhc_big, data = datos_big, type = "bic")

# Mostrar BIC de cada modelo
cat(bic_hc, " -> BIC Hill-Climbing\n")
cat(bic_gs, " -> BIC Grow-Shrink\n")
cat(bic_mmhc, " -> BIC MMHC\n")

```

Hamming distances mide cuántos arcos difieren entre el DAG original y el aprendido por cada algoritmo. Grow-Shrink y MMHC recuperan perfectamente la estructura de la red a partir de los datos simulados, mientras que Hill-Climbing presenta un pequeño error, con un arco diferente.

Dado que un BIC más bajo indica mejor ajuste, MMHC es el algoritmo más recomendable en este caso, tanto por el BIC como por la correcta recuperación de la estructura. HC y GS también funcionan adecuadamente, aunque HC introduce un pequeño error en la estructura y GS tiene un ajuste BIC ligeramente peor.

## APRENDIZAJE DE PARAMETROS

¿Con qué probabilidad ocurre cada evento dado sus padres?

```{r}
# Aprendizaje de parametros (MLE y Bayesiano)
fit_mle   <- bn.fit(dag, data = datos_big, method = "mle")#Maximum Likelihood
fit_bayes <- bn.fit(dag, data = datos_big, method = "bayes")#Bayesiano


# Inferencia probabilística (Aproximada / Monte Carlo)

cat("Probabilidad de demanda alta dada promoción y festivo (D=1 | P=1, f=1):", 
    cpquery(fit_mle, event = (D=="1"), evidence = (P=="1" & f=="1")), "\n")

cat("Probabilidad de venta dado alta demanda y stock (V=1 | D=1, S=1):", 
    cpquery(fit_mle, event = (V=="1"), evidence = (D=="1" & S=="1")), "\n")

cat("Probabilidad de venta dada baja demanda y stock (V=1 | D=0, S=1):", 
    cpquery(fit_mle, event = (V=="1"), evidence = (D=="0" & S=="1")), "\n")


# Simulación (forward sampling / posterior sampling)
sim <- rbn(n = 1000, fit_mle)
head(sim)
```

Se aprende la red bayesiana usando MLE, adecuado dado que contamos con muchos datos, estimando directamente las probabilidades. Con inferencia Monte Carlo se verifican relaciones importante: ventas muy altas con demanda y stock y se reduce a la mitad cuando hay stock y demanda baja . Finalmente, se generan nuevas observaciones siguiendo la distribución de la red.
